【裁判字號】    96,上易,1123
【裁判日期】    970226
【裁判案由】    侵占
【裁判全文】
臺灣高等法院高雄分院刑事判決        96年度上易字第1123號
上  訴  人  臺灣高雄地方法院檢察署檢察官
被      告  乙○○
                    號
            丙○○
            甲○○
上列上訴人因被告侵占案件，不服臺灣高雄地方法院95年度易字
第2426號中華民國96年8 月29日第一審判決（起訴案號：臺灣高
地方法院檢察署95年度偵字第28506 號），提起上訴，本院判決
如下：
    主  文
原判決撤銷。
乙○○共同為他人處理事務，意圖為自己不法之利益及損害本人
之利益，而為違背其任務之行為，致生損害於本人之財產，累犯
，處有期徒刑壹年，減為有期徒刑陸月，如易科罰金以銀元參佰
元即新台幣玖佰元折算壹日。
丙○○、甲○○共同為他人處理事務，意圖為自己不法之利益及
損害本人之利益，而為違背其任務之行為，致生損害於本人之財
產，各處有期徒刑捌月，均減為有期徒刑肆月，如易科罰金均以
銀元參佰元即新台幣玖佰元折算壹日。
    事  實
一、丙○○係址設高雄市苓雅區○○○路2 號7 樓之3 金寬資訊
    科技有限公司（下稱金寬科技公司）登記負責人，負責該公
    司技術部分之業務；乙○○為業務部副總經理，平日負責所
    有業務；甲○○為實際負責人。宇宙光電股份有限公司（設
    桃園縣中壢市中壢工業區○○路2 號，下稱宇宙光電公司）
    之法定代理人江慧敏因與金寬科技公司有業務往來而結識乙○○。嗣宇宙光電公司法定代理人江慧敏為支付股東款項，
    而指派公司董事長特別助理工劉一蓀於民國（下同）94年8
    、9 月間某日與乙○○接洽借票提供帳戶事宜，雙方達成協
    議，乙○○允諾受宇宙光電公司委託，提供金寬資訊科技公
    司帳戶、支票，供宇宙光電公司匯款及供執票人提示票據兌
    現票款，而乙○○則簽發以金寬公司為付款人之支票交給宇
    宙光電公司，票款則由宇宙光電公司於支票所載發票日匯入
    安泰商業銀行北高雄分行供執票人提領，約成後乙○○旋即
    於同年10月間某日，簽發以安泰商業銀行北高雄分行為付款
    人，票號為AY0000000 號、票額新台幣（下同）378 萬元、
    發票日94年10月30日（按係星期日）之支票1 紙交宇宙光電
    公司收執，嗣因支票所載發票日係星期日銀行未營業，宇宙
    光電公司遂於翌日即94年10月31日星期一，依約將票款378
    萬元由華南商業銀行匯入金寬科技公司在安泰商業銀行北高
    雄分行之00000000000000號帳戶內，華南銀行因作業較慢，
    致該票款遲至當日下午4 時25分始轉入金寬科技公司在安泰
    商業銀行北高雄分行之上開帳戶內，致上開支票於提示時，
    遭安泰商業銀行北高雄分行以存款不足而退票，宇宙光電公
    司遂至電與乙○○連繫說明上情，並表示重新提示支票即可
    兌現。詎乙○○因金寬公司適須款週轉，竟與丙○○及甲○○基於犯意聯絡，在高雄市苓雅區○○○路2 號7 樓之3金
    寬科技公司之辦公室內，共同意圖為自己不法之利益及損害
    本人之利益之犯意，謀議提領帳戶內款項花用，商議後即由
    乙○○前往銀行，將該款項轉入金寬公司在台新商業銀行後
    提領花用，任令支票退票，而為違背其任務之行為，致宇宙
    光電公司受有損害，適於94年11月8 日，支票再度提示付款
    仍遭退票後，宇宙光電公司要求還返上開款項，乙○○藉口
    退票造成金寬科技公司損失，應賠償500 萬元或600 萬元云
    云拒絕還款，幾經催討亦均無結果，致宇宙光電公司受有
    378 萬元之損害，乙○○、丙○○、甲○○等亦因而受有同
    額之不法利益。
二、案經宇宙光電公司訴由台灣高雄地方法院檢察署偵查後起訴
    。
    理  由
壹、證據能力部分：
一、被告乙○○、丙○○、甲○○於檢察官偵查中之證述，均經
    檢察官於訊問前告以得拒絕證言，於渠等同意證述後亦令渠
    等於結文內具結，且依現存之證據亦無顯不可信之情況，依
    刑事訴訟法第159 條之1 之規定，渠等於檢察官偵查中之證
    述自有證據能力。
二、卷附華南商業銀行所出具匯款回條聯1 紙、台灣票據交換所
    高雄分所所出具之退票理由單2 紙、安泰商業銀行北高雄分
    行所出具之匯款紀錄影本1 紙，分別係從事銀行匯兌業務或
    票據交換業務之人於通常業務過程所須製作之證明文書，且
    無顯不可信之情形，依刑事訴訟法第159 條之4 第2 款之規
    定，有證據能力。
三、金寬科技公司所簽發以安泰商業銀行北高雄分行為付款人，
    票號為AY0000000 號、票額378 萬元、發票日94年10月30日
    之支票影本1 紙，除以支票本身之存在作為證據部分係物證
    ，非傳聞證據外，以支票所表彰之內容作為證據部分雖係被
    告以外之人於審判外之文書證據，被告等3 人於原審法院及
    本院審理時均經告知而知悉上情，惟並未於院言詞辯論終結
    前聲明異議，依刑事訴訟法第159 條之5 第2 項規定，視為
    公訴人、被告均同意得作為證據，審酌上支票係於案發前所
    簽發，當時雙方均無預期會發生本件爭訟，且作成票據之情
    況亦屬正常，復與本案相關之待證事實具有關連性，自有證
    據能力。
貳、實體部分：
一、訊據被告丙○○、甲○○均矢否認有背信之犯行，被告丙○○辯稱：伊僅係金寬科技公司之員工，有關公司財務及職務
    上之行為均聽從乙○○之指揮與支配，伊均未參與，且金寬
    科技公司退票後已造成其信用卡、現金卡遭銀行凍結，生活
    上甚為不便云云；被告甲○○則辯稱：伊並非金寬科技公司
    之實際負責人，本案從頭到尾都是由乙○○一個人所為，伊
    從未與宇宙光公司之人員碰面，錢如何挪用伊亦不知情云云
    。被告乙○○均本院合法傳喚均未到庭應訊，惟其於原審法
    院亦否認有侵占之犯行，辯稱：因宇宙光公司匯款太晚，導
    致金寬科技公司之支票遭退票，所以要向金寬科技公司公司
    求償，伊無侵占之意圖云云。
二、經查：
  (一)被告丙○○於警詢中供稱：我是金寬科技公司之登記負責人
    等語；被告乙○○亦供稱：我是金寬科技公司業務部副總經
    理等語；被告甲○○亦供稱：我是實際負責人等語（見見他
    字卷第27、30、第33頁）。證人即同案被告丙○○於檢察官
    偵查中亦結證稱：甲○○是我們實際老闆等語（見偵查卷第
    24頁）。證人杜炳維於原審法院亦證稱：我知道乙○○是副
    總等語（見原審卷第79頁）。是被告丙○○係金寬科技公司
    登記負責人，被告乙○○業務部經理，被告甲○○為實際負
    責人之事實，應堪認定。
  (二)被告乙○○於警詢中供稱：「（據告訴人江慧敏《按係告訴
    人之法定代理人》指稱在94年10月初，因宇宙光電公司有借
    票之需要透過你與金寬科技公司負責人商議後，雙方達成協
    議後，雙方達成約定後，江慧敏於94年10月30日《按係31日
    之誤》將387 萬元匯入金寬科技公司在安泰商業銀行北高雄
    分行之00000000000000號之支存帳戶，有無此事？）有的」
    等語（見他字卷第27頁）；核與證人江慧敏於本院審理時證
    稱：「（妳是否代表宇宙光電公司出面與金寬資訊科技有限
    公約定借票使用？）我經由我的屬下劉一蓀與乙○○接洽的
    」、「（這一張安泰商業銀行北高雄分行為付款人、票號
    AY0000000 號、票額新台幣378 萬元、發票日何人所指定？
    我是透過劉一蓀與乙○○所約定」、「（是否約定由妳們借
    方將現金存入金寬資訊科技有限公司甲存帳戶裡面？）我們
    有約定，而且我們如期匯過去」、「（出借支票之一方是否
    仍把有甲存帳戶存摺？）存摺還是由金寬資訊科技公司所持
    有」等語相符（見本院上易卷第67頁）。而劉一蓀係宇宙光
    電公司董事長之特別助理之事實，亦有被告等所選任之辯護
    人於檢察官偵查中所提出名片1 張在卷可憑（見他字卷第42
    頁），此外，並有金寬科技公司所簽發以安泰商業銀行北高
    雄分行為付款人，票號為AY0000000 號、票額新台幣（下同
    ）378 萬元、發票日94年10月30日之支票影本1 紙在卷可憑
    （見他字卷第5 頁），是被告乙○○確有與宇宙光電公司指
    派之劉一蓀達成協議，允諾受宇宙光電公司委託，提供金寬
    資訊科技公司帳戶、支票，供宇宙光電公司匯款及供執票人
    提示票據兌現票款之事實無訛。
  (三)宇宙光電公司確有於94年10月31日將票款378 萬元由華南商
    業銀行匯入金寬科技公司在安泰商業銀行北高雄分行之0000
    0000000000號帳戶內，而安泰商業銀行係於當日下午4 時25
    分始收到該筆匯款等事實，亦有華南銀行之匯款回條聯、及
    安泰商業銀行北高雄分行於95年6 月9 日所出具之證明書在
    卷可憑（見他字卷第4 、第38頁）。被告乙○○所簽發交付
    給宇宙光電公司收執之上開支票確先後於94年10月31日、同
    年11月8 日先後提示付款後，均經以存款不足退票之事實，
    有台灣票據交換所高雄分所所出具之退票理由單在卷可憑（
    見他字卷第5 頁）。再者，被告丙○○於檢察官偵查中供稱
    ：「因工程周轉金問題，所以就趕快用這筆錢來支付」；被
    告乙○○亦供稱：「後面陸陸續續有動用」、「（到目前為
    止，378 萬元還給告訴人公司了嗎？）還沒」、「（378 萬
    元是你到銀行轉到另一個帳戶去的？）是，應該是轉到台新
    銀行」等語（見偵查卷第24-26 頁、他字卷第58頁）。足徵
    宇宙光電公司所匯入之上開款項確經被告乙○○轉入台新銀
    行後遭挪用，宇宙光電公司受有378 萬元之損害，被告乙○○、丙○○、甲○○等亦因而受有同額之不法利益無訛。
  (四)如前所述，與宇宙光電公司接洽接受宇宙光電公司委託處理
    事務者係被告乙○○，惟被告丙○○於檢察官偵查中供稱：
    「是乙○○在公司告訴我因為公司周轉問題要用這筆款項」
    等語；被告甲○○亦供稱：「我跟他們2 人說現在公司需要
    錢，就把這筆錢拿出來用」、「（當時你們3 人在公司何處
    講的？還有誰在場？）在會議室，就我們3 人」等語，被告
    乙○○亦供稱：「（這筆款項用到何處去？）應該是公司周
    轉」、「（甲○○剛才說有跟你們2 人在你辦公室開會討論
    ？）有」、「（在場幾人討論？）就我們3 人」等語（見偵
    查卷第19、21頁）。足見被告甲○○、丙○○等事後之知悉
    上開款項之用途而仍加以挪用無訛。
  (五)按因身分或其他特定關係成立之罪，其共同實行、教唆或幫
    助者，雖無特定關係，仍以正犯或共犯論。但得減輕其刑，
    刑法第31條第1 項定有明文。本件與宇宙光電公司接洽、約
    定為宇宙光電公司處理事務者係被告乙○○，固已如前所述
    ，惟被告丙○○、甲○○事後既參與討論將告訴人宇宙光電
    公司所匯入款項提出不讓支票兌現，亦已如前述，參與渠等
    於公司之所擔任之職務等情觀之，渠等與被告乙○○間顯有
    犯意之聯絡及行為分擔，是被告丙○○、甲○○雖非受託為
    他人處理委任事務之身分關係，依上揭刑法第31條第1 項規
    定，仍應以正犯論。
  (六)被告乙○○於檢察官偵查中選任之辯護人陳稱：當時有找宇
    宙光電公司要求賠償500 萬或600 萬元等語（見他字卷第53
    頁），而金寬科技公司成立2 年多才做一筆生意，金額約
    100 多萬元，此經被告甲○○於本院審理時陳明在卷（見本
    院上易卷第71頁），顯見被告乙○○等3 人事後所稱索賠云
    云，均屬拒不還返款項之託詞無訛。
    綜上所述，被告乙○○等3 人前開所辯，係屬卸責之詞，不
    足採信，渠等背信之犯行均堪認定。
三、按行為後法律有變更者，適用行為時之法律；但行為後之法
    律有利於行為人者，適用最有利於行為人之法律，刑法第2
    條第1 項定有明文。上開規定係規範行為後法律變更所生新
    舊法律比較適用之準據法。而比較時應就罪刑有關之事項，
    如共犯、未遂犯、想像競合犯、牽連犯、連續犯、結合犯，
    以及累犯加重、自首減輕及其他法定加減原因，如身分加減
    與加減例等一切情形，綜合全部罪刑之結果而為比較，予以
    整體適用（最高法院95年度第8 次刑事庭會議決議參照）。
    本件被告乙○○等人行為後，刑法第28條、31條第1 項、33
    條、第47條業經於94年2 月2 日修正公布，於95年7 月1 日
    施行。而95年6 月14日公布之刑法施行法第1 條之1 規定，
    除變更刑法分則編所定罰金之貨幣單位為新臺幣外，並分別
    提高罰金數額為3 倍或30倍。是本件自應就被告乙○○等行
    為前、後相關法律，依前揭規定比較新舊法以決定應適用之
    法律：(一)刑法第28條原規定：「2 人以上共同『實施』犯罪
    之行為者，皆為共同正犯。」，新法修正為：「2 人以上共
    同『實行』犯罪之行為者，皆為共同正犯。」，將舊法之「
    實施」修正為「實行」。原「實施」之概念，包含陰謀、預
    備、著手及實行等階段之行為，修正後僅共同實行犯罪行為
    始成立共同正犯。是新法共同正犯之範圍已有限縮，排除陰
    謀犯、預備犯之共同正犯。新舊法就共同正犯之範圍既因此
    而有變動，自屬犯罪後法律有變更，非僅屬純文字修正（最
    高法院96年度台上字第934 號判決意旨參照）。因新法已限
    縮共同正犯成立之範圍，自以新法對行為人有利。(二)刑法第
    342 條第1 項之法定定刑為「處5 年以下有期徒刑、拘役或
    1000 元 以下罰金」，而修正後之刑法第33條第5 款規定「
    罰金：新臺幣1, 000元以上，以百元計算之」，修正前之刑
    法第33 條 第5 款則規定「罰金：1 元以上」，是刑法分則
    中有罰金刑之規定者，在修法前法院所得科處之最低度法定
    刑係銀元1 元即新臺幣3 元，依罰金罰鍰提高標準條例第1
    條前段提高後為90 0元，在修法後最低法定刑則係新臺幣
    1,000 元，是依修正後之刑法第342 條第1 項所得科處之罰
    金刑為新臺幣1,000 元以上、新臺幣30,000元以下。比較新
    舊法，自以行為時之刑法第342 條第1 項較有利於行為人（
    最高法院96年度台上字第5824號、第6702號判決意旨參照）
    。(三)關於累犯，修正後刑法第47條規定，以出於故意再犯有
    期徒刑以上之罪者為限，並增訂強制工作免其執行或執行完
    畢後，5 年內故意再犯有期徒刑以上之罪者，以累犯論之規
    定（擬制累犯）。成立累犯之要件限縮於故意犯，對於行為
    人較為有利。雖修正前刑法第49條依軍法受審判者不適用累
    犯之規定，修正後則規定仍應論以累犯並加重其刑，就受軍
    法審判而成立累犯部分，累犯範圍已有所擴張，當屬科刑規
    範事項之變更，應依修正後刑法第2 條「從舊從輕」原則比
    較新舊法之適用（最高法院96年台上字第4769號、第4901
    號、第5510號判決參照）。如後所述，本件被告乙○○應論
    以累犯，惟其並無受軍法審判之前科紀錄，是應以行為後之
    刑法第47條之規定對於被告乙○○較為有利。(四)修正前刑法
    第31條第1 項規定：因身分或其他特定關係成立之罪，其共
    同實施行、教唆或幫助者，雖無特定關係，仍以正犯或共犯
    論；修正後則規定：因身分或其他特定關係成立之罪，其共
    同實行、教唆或幫助者，雖無特定關係，仍以正犯或共犯論
    。但得減輕其刑。因新法增加但書得減輕其刑之規定，而被
    告丙○○、甲○○並非背信罪之主體，僅因與被告乙○○共
    犯背信罪而得論以共同正犯，是應以新法對被告丙○○、甲○○較為有利。經綜合比較結果，新法所得科之法定本刑雖
    較舊法為高，自應全部適用舊法。
四、核被告乙○○、丙○○、甲○○所為，係犯修正前刑法第34
    2 條第1 項之背信罪。按檢察官起訴涉犯侵占罪嫌者，得否
    變更其所引之法條而論以背信罪，應就起訴書所載之犯罪事
    實，與法院認定之事實是否同一，為具體之判斷，不得僅因
    侵占與背信係屬構成要件不同之二罪名，即概括認為無變更
    起訴法條之餘地（最高法院86年度台上字第1017號判決意旨
    參照）；再者，侵占罪具有背信之性質，侵占罪係背信之特
    別規定，背信罪為一般規定，苟審判之事實與起訴之事實同
    一，起訴書所引被告觸犯之法條有誤，仍得變更起訴法條（
    最高法院90年度台上字第478 號判決意旨參照）。本件公訴
    人起訴書犯罪事實欄內雖認被告乙○○等係犯侵占罪嫌，證
    據及所犯法條欄內亦引用刑法第335 條第1 項，惟於犯罪事
    實欄內已敘及雙方約定由告訴人宇宙光電公司匯款至被告等
    人所經營之金寬科技公司，而被告等將款項提出侵占入已拒
    不讓票據兌現等違背約定之事實，是起訴之事實與本院認定
    之事實相同，公訴人認應應成立侵占罪尚未有未洽，應變更
    檢察官起訴法條而為審理判決。被告乙○○、丙○○、甲○○就上開犯行有犯意之聯絡及行為之分擔，為共同正犯。公
    訴人認係犯刑法第335 條第1 項之罪嫌，尚有未洽，起訴法
    條應予變更。被告乙○○前因詐欺案件，經台灣台南地方法
    院以87年自緝字第27號判決科處有期徒刑1 年6 月確定，於
    90年8 月6 日入監服刑，92年2 月11日假釋出獄，92年10月
    28日假釋期滿視為執行完畢，有台灣高等法院被告前案紀錄
    表在卷可憑（見本院上易卷第21頁），其於有期徒刑執行完
    畢後5 年以內再故意犯本件有期徒刑以上之背信罪，為累犯
    ，應依修正前刑法第47條之規定論以累犯，並加重其刑。
五、原審認被告乙○○、丙○○、甲○○等不成立侵占罪固非無
    見，惟被告乙○○等行為應成立背信罪，已如前述，原審未
    變更檢察官起訴法條而對被告乙○○、丙○○、甲○○等論
    罪科刑，即有未洽，檢察官執此聲明上訴，指摘原判決不當
    ，為有理由，應由本院將原判決撤銷改判。爰酌被告乙○○
    等犯後否認犯行，對委任人所造成之損害達378 萬元，且迄
    未賠償，被告乙○○就本件犯行立主導之地位，情節較重等
    一切情狀，分別量處如主文第2 項、第3 項所示之刑。被告
    乙○○、丙○○、甲○○等行為後，中華民國96年罪犯減刑
    條例業於96年7 月4 日公布，於同年月16日施行。渠等犯罪
    時間在96年4 月24日前，所犯背信罪合於中華民國96年罪犯
    減刑條例3 條第15款減刑條件，爰依該條例第2 條第3 款減
    其宣告刑2 分之1 。又修正前刑法第41條第1 項前段原規定
    ：「犯最重本刑為5 年以下有期徒刑以下之刑之罪，而受6
    個月以下有期徒刑或拘役之宣告，因身體、教育、職業、家
    庭之關係或其他正當事由，執行顯有困難者，得以1 元以上
    3 元以下折算一日，易科罰金」。再依修正前罰金罰鍰提高
    標準條例第2 條前段（現已刪除）之規定，就原定數額提高
    為100 倍折算1 日，故依行為時被告乙○○等之易科罰金折
    算標準為銀元300 元折算1 日，經折算後為新臺幣900 元折
    算為1 日。惟刑法修正後，依刑法第41條第1 項前段之規定
    為：「犯最重本刑為5 年以下有期徒刑以下之刑之罪，而受
    6 個月以下有期徒刑或拘役之宣告者，得以新臺幣1,000 元
    、2,000 元或3,000 元折算一日，易科罰金」，就易科罰金
    之折算標準予以提高，從而以修正前之規定較有利於行為人
    ，爰依修正前之規定，就減得之刑，諭知如易科罰金之折算
    標準。
六、被告乙○○經合法傳喚，無正當理由不到庭，爰不到其到庭
    陳述，逕由檢察官一造辯論而為判決。
據上論結，應依刑事訴訟法第369 條第1 項前段、第364 條、第
371 條、第299 條第1 項前段，刑法2 條第1 項，修正前刑法第
28條、第342 條第1 項、第31條第1 項、第41條第1 項、第47條
，刑法施行法第1 條之1 ，刪除前罰金罰鍰提高標準條例第2 條
，中華民國96年罪犯減刑條例第2 條第3 款、第7 條、第9 條，
判決如主文。
本案經檢察官陳國全到庭執行職務。
中    華    民    國    97    年    2     月    26    日
                  刑事第七庭    審判長法  官  莊飛宗
                                      法  官  邱明弘
                                      法  官  李嘉興
以上正本證明與原本無異。
本件不得上訴。
中    華    民    國    97    年    2     月    26    日
                                      書記官  郭榮芳
附錄本件判決論罪科刑法條：
刑法第342條
為他人處理事務，意圖為自己或第三人不法之利益，或損害本人
之利益，而為違背其任務之行為，致生損害於本人之財產或其他
利益者，處5 年以下有期徒刑、拘役或科或併科1 千元以下罰金
。
前項之未遂犯罰之。


司法院資訊處製作；財團法人民間司法改革基金會備份。
